最高法院刑事判決　　　　　　　　　　　　　　　　八十七年度台上字第七三五號
　　上　訴　人　甲○○
　　選任辯護人　黃昭熙律師
右上訴人因常業重利案件，不服台灣高等法院高雄分院中華民國八十六年一月三十一
日第二審判決（八十五年度上訴字第一六八五號，起訴案號：台灣高雄地方法院檢察
署八十五年度偵字第六○七四號），提起上訴，本院判決如左：
    主  文
原判決撤銷，發回台灣高等法院高雄分院。
    理  由
本件原判決認定上訴人甲○○於民國八十四年二月間起，在高雄縣燕巢鄉○○路一○
二號、一○四號、一○六號及一○八號以寶祥當鋪（原為案外人曾美吉所經營，嗣曾
美吉於八十四年二月十四日因空難事故死亡後，始由上訴人接手經營）及耀興汽車租
賃公司之名義，從事對外貸款之業務，於原判決附表所示之時間，乘該附表所示之王
振興（係代其同事連春進、楊文清借貸）、湯榮山、張皇欽、曾進興急須用款做生意
、或籌建保養廠、或擴建養雞之急迫情況而貸予該附表所示之金錢，收取與原本顯不
相當之週息十分、或月息十分之重利（均詳如該附表所示）並以此為業。嗣於八十五
年二月九日下午四時五十分許，為高雄縣鳳山憲兵隊向臺灣高雄地方法院檢察署檢察
官聲請搜索票查獲等情。因而撤銷第一審判決，改判論處上訴人以重利為常業罪刑，
固非無見。
惟查：(一)、有罪之判決書須將法院依職權認定之犯罪事實，翔記於事實欄，然後於理
由內逐一說明其憑以認定之證據，使事實與理由兩相一致，始稱適法；倘若理由說明
、事實記載與卷內證據資料不相符合互生齟齬，即屬判決理由矛盾，按諸刑事訴訟法
第三百七十九條第十四款後段規定，其判決為當然違背法令。原判決認定上訴人有原
判決附表編號４所示之犯行，係以借款人曾進興於原審八十五年十月二十八日訊問時
之證言為其證據之一。然查曾進興於該日係證稱：「我是八十三年向曾美吉借了六十
五萬元，並沒有拿利息錢，因為我與曾美吉是堂兄弟關係。曾美吉死後才以房子設定
抵押，設定抵押一百五十萬。是把權狀拿給甲○○去辦理的，因為她想要有一個保障
。」（見原審卷第八十五頁），所言借款時間及向何人借款，與原判決認定之事實不
盡相符。是上開事實之記載與卷內資料不相符，其有矛盾甚明。(二)、刑法第三百四十
四條之重利罪，必行為人乘他人急迫、輕率或無經驗貸以金錢或其他物品，而取得與
原本顯不相當之重利者，始足當之。同法第三百四十五條之常業重利罪，又以犯前條
之罪為常業，為其構成要件。而所謂急迫，係指緊急迫切需要金錢或其他物品運用而
言。倘借用人非處於急迫情形，縱貸與而得高利，亦難以重利罪相繩。原判決事實欄
雖記載上訴人乘張皇欽、湯榮山、曾進興等人之急迫，貸予現金，收取重利情事。但
各該被害人是否在急迫情形下，向上訴人借款，此項重要之待證事實，原審未踐行調
查，其如何足證上訴人係乘各該被害人急迫情形下貸與金錢，原判決理由亦未予說明
，自有可議。(三)、按公司不得經營登記範圍以外之業務；公司負責人違反上開規定時
，處一年以下有期徒刑、拘役或科或併科五萬元以下罰金，公司法第十五條第一項、
第三項定有明文。原判決既認定上訴人以耀興汽車租賃公司名義，從事貸款之業務，
則上訴人是否未牽連犯公司法第十五條第三項之罪，即非無疑。究竟耀興汽車租賃公
司登記之業務範圍為何﹖是否有貸款業務﹖原審未詳查究明，遽行判決，亦有未合。
上訴意旨指摘原判決違背法令，尚非全無理由，應認有發回更審之原因。
據上論結，應依刑事訴訟法第三百九十七條、第四百零一條，判決如主文。
中      華      民      國    八十七    年     三       月     四       日
                              最高法院刑事第七庭
                                  審判長法官  丁  錦  清
                                        法官  賴  忠  星
                                        法官  林  茂  雄
                                        法官  王  居  財
                                        法官  謝  俊  雄
      右正本證明與原本無異
                                              書  記  官
中      華      民      國    八十七    年     三       月     七       日
